【裁判字號】    89,訴,233
【裁判日期】    891030
【裁判案由】    分割共有物
【裁判全文】
臺灣雲林地方法院民事判決  八十九年度訴字第二三三號
    原      告  辛○○
    訴訟代理人  陳中堅律師
    被      告  丁○○
    被      告  丙○○○
    右  一  人
    訴訟代理人  乙○○      住.
    被      告  己○○      住.
    右  一  人
    訴訟代理人  甲○○      住.
    被      告  戊○○      住.
    被      告  庚○○      住.
    被      告  壬○○      住.
    右  一  人
    訴訟代理人  癸○○      住.
右當事人間請求分割共有物事件，本院判決如左：
    主    文
被告丁○○、丙○○○、己○○、戊○○、庚○○、壬○○應協同原告向雲林縣斗六
地政事務所將兩造共有坐落雲林縣斗六市○○段大潭小段二三七地號土地之面積更正
為○‧○九一七公頃。
前項土地面積更正完畢後，兩造共有上開坐落雲林縣斗六市○○段大潭小段二三七地
號土地，面積○‧○九一七公頃，地目建，應予分割，並依如附圖所示之方法分割：
附圖附號Ｂ面積○‧○一五五公頃由被告丙○○○取得；符號Ｃ面積○‧○一五五公
頃由被告丁○○取得；符號Ｄ面積○‧○一五五公頃由被告己○○、戊○○、庚○○
取得，並依三分之一、三分之一、三分之一之比例保持共有；符號Ｆ面積○‧○○七
八公頃由原告辛○○取得；符號Ｇ面積○‧○○七七公頃由被告壬○○取得；符號Ａ
面積○‧○○○二公頃、符號Ｅ面積○‧○○五三公頃、符號Ｈ面積○‧○二○○公
頃、符號Ｉ面積○‧○○四二公頃均由兩造共同取得，並依兩造原應有部分比例保持
共有。
訴訟費用由兩造按原應有部分比例負擔。
    事    實
甲、原告方面：
    一、聲明：
        （一）被告丁○○、丙○○○、己○○、戊○○、庚○○、壬○○應協同原
              告向雲林縣斗六地政事務所，將坐落雲林縣斗六市○○段大潭小段二
              三七地號土地之面積更正為○‧○九一七公頃。
        （二）前項土地面積更正完畢後，兩造共有上開坐落雲林縣斗六市○○段大
              潭小段二三七地號土地，面積○‧○九一七公頃，地目建，應予分割
              ，並依如甲案所示方法分割。
    二、陳述：
        （一）坐落雲林縣斗六市○○段大潭小段二三七地號，面積○‧○九一七公
              頃，地目建之土地（下稱系爭土地）為兩造所共有，系爭土地並無因
              使用目的不能分割之情形，又無不分割之特約，因難以協議分割，爰
              依民法第八百二十三條、第八百二十四條之規定，請求裁判分割之。
        （二）因系爭土地之面積誤載為○‧○九八○公頃，被告丁○○、丙○○○
              、己○○、戊○○、庚○○、壬○○自應協同原告向雲林縣斗六地政
              事務所將坐落雲林縣斗六市○○段大潭小段二三七地號土地之面積更
              正為○‧○九一七公頃，俾利本件共有物之分割。
        （三）被告所提之分割方案（即乙案）強使原告與被告壬○○保持共有，違
              背當事人之意思，且使二人分得之土地無法充分利用，自不可採。
        （四）原告所提之方案甲，可使雙方土地充分利用，並兼顧共有人目前使目
              現狀，且被告丙○○○、丁○○二人可不用拆除其樓房。
    三、證據：提出土地登記簿謄本、地籍圖謄本等為證。
乙、被告己○○、戊○○、庚○○方面：
    一、聲明：駁回原告之訴。
    二、陳述：
        （一）同意分割，但應依卷附乙案為分割；被告三人於分割後，願就所分得
              之土地保持共有。
        （二）應先依四大房分割，再由各房自行決定如何分配。
丙、被告丁○○、丙○○○方面：
    一、聲明：駁回原告之訴。
    二、陳述：
        （一）同意依乙案分割，可充分利用土地。
        （二）應先依四大房分割，再由各房自行決定如何分配。
丁、被告壬○○方面：陳述同意原告之方案。
    理    由
一、按各共有人得隨時請求分割共有物。但因物之使用目的不能分割或契約訂有不分
    割之期限者，不在此限；共有物之分割，依共有人協議之方法行之，分割之方法
    不能協議決定者，法院得因任何共有人之聲請命以裁判分割，民法第八百二十三
    條第一項、第八百二十四條第一項、第二項分別定有明文。次按民法第八百二十
    三條第一項但書所謂因物之使用目的不能分割，係指該共有物現在依其使用目的
    不能分割者而言。
二、經查，兩造共有坐落雲林縣斗六市○○段大潭小段二三七地號土地之面積應為○
    ‧○九一七公頃，卻誤載為○‧○九八○公頃，為兩造所不爭執，並據本院通知
    雲林縣斗六地政事務所派員會同勘驗屬實，製有勘驗筆錄及土地複丈成果圖在卷
    可稽；從而，原告請求被告丁○○、丙○○○、己○○、戊○○、庚○○、壬○○應協同原告向雲林縣斗六地政事務所將兩造共有坐落雲林縣斗六市○○段大潭
    小段二三七地號土地之面積更正為○‧○九一七公頃，核屬有據，應予准許。
三、復查，兩造共有之系爭土地之使用現狀，業據本院通知雲林縣斗六地政事務所派
    員會同勘驗屬實，製有勘驗筆錄及土地複丈成果圖在卷可稽，一如前述。本件原
    告主張兩造就系爭土地並無訂立不分割之特約，且兩造迄言詞辯論終結前，仍未
    能達成一致之協議，而依系爭土地之使用目的及使用現況，揆諸前揭規定及說明
    ，當無不能分割之情事。本件兩造所提附卷之甲、乙二分割方案，就被告丙○○○、丁○○二人所擬分得之土地而言，位置之差異不大；就被告告己○○、戊○○、庚○○三人擬分得之土地而言，甲、乙案之差異僅在是否於現在之巷道外，
    另開設巷道以供其出入；就原告與被告壬○○所擬分得之土地而言，甲案可使其
    二人分別使用所分得之土地，乙案則不能充分利用其分得之土地；況且，依甲案
    分割，原告與被告壬○○所取得之土地相鄰，亦不違被告己○○、戊○○、陳明
    、丁○○、丙○○○所主張「先依四大房分割」之原則，且符合共有人目前使用
    現狀。因之，本院斟酌上情，認依附圖所示方法（即甲案）分割，應能符合共有
    人之利益，並能使系爭土地充分利用而盡其地利；從而，原告訴請依如附圖所示
    之方法分割（符號Ａ面積○‧○○○二公頃、符號Ｅ面積○‧○○五三公頃、符
    號Ｈ面積○‧○二○○公頃、符號Ｉ面積○‧○○四二公頃均由兩造共同取得，
    並依兩造原應有部分比例保持共有而充作巷道使用），即無不合，應予准許，爰
    判決如主文第二項以下所示。
四、本件係因分割共有物而涉訟，被告之行為可認係按當時之訴訟程度為伸張或防禦
    權利所必要，故由勝訴之原告亦負擔一部分訴訟費用，併此敘明。
五、據上論結，原告之訴為有理由，依民事訴訟法第七十八條、第八十五條第一項但
    書、第八十一條二款，判決如主文。
中      華      民      國    八十九    年      十      月    三十      日
                                臺灣雲林地方法院民事第一庭
~B法      官  黃玉清
右為正本係照原本作成
如對本判決上訴，須於判決送達後廿日內向本院提出上訴狀
中      華      民      國    八十九    年      十      月    三十      日
~B法院書記官  韓乾興


司法院資訊處製作；財團法人民間司法改革基金會備份。
